Reichsstelle für Fische
Bundesarchiv
Reichsstelle für Fische
1940-1945 (-1972)
R 15-III
Bundesarchiv
0,8 Schriftgut
Bestandsgeschichte
Der Zugang der Akten ließ sich anhand der Dienstakten nicht genau klären. Zu vermuten ist, dass die heute vorhandenen wenigen Akten der RfF im Zusammenhang mit dem Erlass des BUndesministeriums für Ernährung, Landwirtschaft und Forsten an die Außenhandelsstelle für Erzeugnisse der Ernährung und Landwirtschaft-Außenstelle Abteilung Fische-, Hamburg vom 25.8.1961, der die Abgabe der dort vorhandenen Grundsatz- und Fachakten der RfF an das Bundesarchiv vorsah, abgegeben wurden. Die zwei Aktenbände mit Abwicklerunterlagen gelangten 1976 vom Abwickler des Reichsnährstands (Oberfinanzdirektion Berlin) ins Bundesarchiv. Die Masse der bei der RfF entstandenen Akten dürfte durch die Zerstörung des Dienstgebäudes 1943 vernichtet worden sein.
Aufgaben/Organisation
Seit 1933 wurden im Geschäftsbereich des Reichsministeriums für Ernährung und Landwirtschaft (RMEL) verschiedene "Reichsstellen" als regulierende Einrichtungen zur Bewirtschaftung der Erzeugnisse der Land- und Ernährungswirtschaft geschaffen. Die Reichsstellen waren kaufmännisch eingerichtete, selbständige juristische Personen des öffentlichen Rechts. Ihre Befugnisse beruhten auf dem Monopolrecht, dem Recht der Devisenbewirtschaftung und dem Recht der Warenverkehrsordnung. Das Monopolrecht bestimmte, dass sowohl im Inland erzeugte als auch eingeführte Waren im Zollinland nur durch die zuständige Reichsstelle in den Verkehr gebracht werden durften (vgl. z.B. § 1 des Gesetzes über den Verkehr mit Garten- und Weinbauerzeugnissen). Dies bildete die Grundlage zur Durchführung einer der wesentlichsten Aufgaben der Reichsstellen, nämlich der volkswirtschaftlichen Organisation der Einfuhr. Die Reichsstellen waren Überwachungsstellen gemäß § 1 des Gesetzes über die Devisenbewirtschaftung vom 12.12.1938 (RGBl. I S. 1735). Als Devisenüberwachungsstellen oblag ihnen die Durchführung der Devisenbewirtschaftung im wesentlichen also die Verwendung der bereitgestellten Devisenkontingente für die Einfuhr der ihrer Zuständigkeit zugewiesenen Waren. Alle Reichsstellen waren zu-gleich Überwachungsstellen gemäß Verordnung über den Warenverkehr vom 18.8.1939 (RGBl I S. 761). Ihnen oblag die Überwachung und Regelung des Verkehrs mit den in ihrer Zuständigkeit zugewiesenen Waren.[1] Die Reichsstelle für Fische (RfF) ist erst spät durch Verordnung vom 18. November 1940 (RGBl. I S 1517) zur Regelung und Überwachung des Verkehrs mit Fischen und Fischwaren errichtet worden. Die ihr im Verkehr mit den bewirtschafteten Erzeugnissen zugewiesenen Aufgaben führte die RfF als Geschäftsabteilung der Hauptvereinigung der deutschen Fischwirtschaft durch. Die Reichsstelle war als juristische Person vermögensrechtlich selbständig. Die Vertretung im Rahmen eigener Geschäfte erfolgte durch den Vorstand, dessen Mitglieder durch das RMEL bestellt wurden. Für die Geschäftsführung wurde vom RMEL mit Datum 20. Januar 1941 eine Geschäftsordnung erlassen.[2]
Der RfF wurden im Einzelnen folgende Aufgaben zugewiesen:
alle bisher hinsichtlich des Verkehrs mit Fischen und Fischwaren von der Reichsstelle für Tiere und tierische Erzeugnisse bearbeitete technische Fragen der Einfuhr von Fischen und Fischwaren
die bisher von der Reichsstelle für Getreide, Futtermittel und sonstige landwirtschaftliche Erzeugnisse als Überwachungsstelle bearbeiteten Fragen für Abfälle von Fischen
die von der Reichsstelle für Milcherzeugnisse, Öle und Fette als Überwachungsstelle bearbeiteten Einfuhr- und Devisenfragen für Öle und Tran, die aus Fischen gewonnen und zu Ernährungszwecken eingeführt wurden
die von der Reichsstelle für industrielle Fettversorgung bearbeiteten Einfuhr- und Devisenfragen für Öle und Tran, die aus Fischen hergestellt und zu technischen Zwecken eingeführt wurden
Die Organisation der RfF in Hauptabteilungen und Abteilungen blieb in den wenigen Jahren ihres Bestehens weitgehend unverändert:
Hauptabteilung I
Abteilung I Post- und Schriftgutverwaltung, Material- und Geräteverwaltung, Personalangelgenheiten, Rechts- und Steuerangelegenheiten, Prüfungswesen
Abteilung II Kosten- und Rechnungswesen, Besoldung, Lagerbuchhaltung
Hauptabteilung II
Abteilung III (Überwachungsstelle) Devisen- und Preisangelegenheiten für eingeführte Fische, Fischwaren, Schalen- und krustentiere
Abteilung IV Einfuhr von Fischen und Fischwaren, Schalen- und Krustentiere
Aufgrund der Zerstörung des gemeinsamen Dienstgebäudes der RfF und der Hauptvereinigung der deutschen Fischwirtschaft in Berlin, Passauer Str. 20, durch Luftangriffe wurden die Dienstgeschäfte ab November 1943 nach Neustrelitz, Glambecker Str. 2, verlegt.
Bei Kriegsende stellte die Reichsstelle ihre Tätigkeit ein. Das zunächst von der Vorrats- und Einfuhrstelle Fischwirtschaft übernommene Vermögen ging mit Erlass des Bundesministeriums für Ernährung, Landwirtschaft und Forsten vom 15.11.1950 an die Einfuhr- und Vorratsstelle für Getreide und Futtermittel, Frankfurt/M. über.[3]
Durch Bekanntmachung des BML über die Beendigung der Abwicklung von nicht mehr bestehenden öffentlichen Rechtsträgern vom 8.5.1972 (BGBl I S. 1065) wurde gemäß § 24 Abs 3 des Rechtsträger-Abwicklungsgesetzes vom 6.9.1965 die Abwicklung der RfF für beendet erklärt.
Anmerkungen:
[1] BArch, R 15-I/1
[2] BArch, R 2301/3513
[3] BArch, R 15-III/18
- R 15-III Reichsstelle für Fische, 1940-1945 (-1972); R 15-III
  - Allgemeines, 1
    - Aktenplan, 1944; R 15-III/17; Enthält auch: Auflagen in den Devisenbescheinigungen Verzeichnis der Verrechnungskonten.- Einzelne Länder; Reichsstelle für Fische
      Benutzbar ab: 1974
      Devisenbescheinigungen
      Verrechnungskonten
    - Sachaktenpläne, 1941-1945; R 15-III/12; Reichsstelle für Fische
      Benutzbar ab: 1975
    - Bericht der Deutschen Revisions- und Treuhand AG, Berlin, 1942; R 15-III/1; Reichsstelle für Fische
      Benutzbar ab: 1972
      Deutsche Revisions- und Treuhand AG, Berlin
    - Allgemeiner Schriftwechsel, 1943-1945
      - C, 1944-1945; R 15-III/9; Reichsstelle für Fische
      - E- Fi, 1943-1945; R 15-III/8; Enthält u.a.: Übersicht über die Lofotensaison 1944 Enthält auch: Urteil gegen Franz Hammerschmidt wegen Übertretung gegen die Sicherheit der Ehre (Ankläger Graf Elemer Jankovich-Besan), 1944.- Abschrift; Reichsstelle für Fische
        Graf Elemer Jankovich-Besan
        Hammerschmidt, Franz
        Jankovich-Besan, Elemer, Graf
        Lofotensaison
      - H, 1943-1945; R 15-III/10; Enthält v.a.: Einfuhr aus Spanien; Reichsstelle für Fische
        Spanien
    - Abwicklung, 1941-1972
      - 1941-1958, R 15-III/19; 1; Enthält u.a.: Bilanzen Haushaltsrechnungen; Reichsstelle für Fische
        Benutzbar ab: 1988
        Bilanzen
        Haushaltsrechnungen
      - 1941-1943, 1951-1972, R 15-III/18; 2; Enthält u.a.: Prüfungsberichte der Deutschen Revisions- und Treuhand AG für die Rechnungsjahre 1940-1943 Gemeinsame Geschäftsordnung über Zusammenschlüsse des Reichsnährstandes, hrsg. vom Verwaltungsamt des Reichsbauernführers, Berlin 1941 Enthält auch: Bericht der Deutschen Revisions- und Treuhand AG über die Prüfung und Aufstellung eines Vermögensstatus der Reichsstelle für Garten- und Weinbauerzeugnisse für den 31.12.1945 und den 30.9.1946; Reichsstelle für Fische
        Benutzbar ab: 1976
        Reichsbauernführer
        Reichsnährstand
        Reichsnährstand, Zusammenschlüsse des
  - Ein- und Ausfuhrfragen, 2
    - Finanzierung der Einfuhr landwirtschaftlicher Erzeugnisse aus Italien durch den Kriegslastenbeitrag, 1943-1944; R 15-III/4; Enthält u.a.: Runderlass des Reichswirtschaftsministers in Devisenangelegenheiten vom 23. Febr. 1944; Reichsstelle für Fische
      Italien
      Devisenangelegenheiten
      Kriegslastenbeitrag
      Reichswirtschaftsminister
    - Einfuhr aus Dänemark, 1942-1945; R 15-III/5; Enthält u.a.: Aktenvermerk für die Vorbesprechung zu den Verhandlungen mit dem Dänischen Fischereidirektorat Kopenhagen, Mai 1944; Reichsstelle für Fische
      Dänemark
    - Einfuhr von Fisch und Fischkonserven, 1940; R 15-III/6; Enthält u.a.: Lettland, Holland, Schweden, Italien, Portugal, Jugoslawien, Norwegen, Spanien Fischkonservenvertrag zwischen den deutschen Importvertretern und dem norwegischen Exportausschuss, Juni 1940.- Durchschrift; Reichsstelle für Fische
      Benutzbar ab: 1970
      Holland
      Jugoslawien
      Lettland
      Norwegen
      Portugal
      Schweden
      Exportausschuss
      Fischkonserven
      Fischkonservenvertrag
      Importvertreter
    - Einfuhr von Süßwasserfischen, 1943-1944; R 15-III/7; Enthält v.a.: Dänemark und Ungarn Enthält auch: Einfuhr von Suppenbrühpasten und Muschelxtrakten; Reichsstelle für Fische
      Ungarn
      Muschelxtrakte
      Suppenbrühpasten
      Süßwasserfische
    - Einfuhr von Thunfisch aus der Türkei, 1942-1944; R 15-III/3; Enthält u.a.: Bericht über die Thunfischaktion 1941/42 bei der Firma Andersen Co., Hamburg Richtlinien für die Herstellung und Ausgabe von geräuchertem Thunfisch; Reichsstelle für Fische
      Türkei
      Andersen Co., Hamburg
      Thunfisch
      Thunfischaktion
    - Einfuhr aus einzelnen Ländern.- Schriftwechsel A - Z nach Ländern, 1944-1945; R 15-III/13; Enthält u.a.: Kippers-Vertrag 1945 (Norwegen) Rahmenvertrag über Klippfische, 1945.- Abschrift; Reichsstelle für Fische
      Kippers-Vertrag
      Klippfische
    - Deutsche Hochseefischerei AG "Nordsee", Wesermünde.- Geschäftsbericht für 1943/44, 1945; R 15-III/11; Reichsstelle für Fische
      "Nordsee", Deutsche Hochseefischerei AG, Wesermün#
      Deutsche Hochseefischerei AG "Nordsee", Wesermün#
    - Kalkulationen und Preisfestlegungen, 1943-1945; R 15-III/16; Enthält u.a.: Zusammenstellung der wichtigsten Zollvergünstigungen aus Billigkeitsgründen, Jan. 1944.- Erlass des Reichsministers der Finanzen; Reichsstelle für Fische
      Kalkulationen
      Preisfestlegungen
      Reichsminister der Finanzen
      Zollvergünstigungen
    - Bericht über die Versorgung mit Fischen und Fischwaren, 1945; R 15-III/2; Reichsstelle für Fische
      Fischwaren
    - Erlasse, Anordnungen und Vermerke betreffend Einfuhr aus einzelnen Ländern, 1943-1945
      - Länder A - R, 1943-1945; R 15-III/14; Enthält auch: Schriftwechsel und Sitzungsprotokolle; Reichsstelle für Fische
      - Länder S - Z, 1943-1945; R 15-III/15; Enthält auch: Schriftwechsel und Berichte; Reichsstelle für Fische